【裁判字號】    95,勞訴,21
【裁判日期】    951031
【裁判案由】    給付職業災害補償金等
【裁判全文】
臺灣桃園地方法院民事判決              95年度勞訴字第21號
原      告  甲○○
訴訟代理人  韓邦財律師
            王唯鳳律師
上列一人
複代理人    瑪代瓏      住桃園.
被      告  佳昌水泥製品有限公司
法定代理人  己○○      住同上.
訴訟代理人  朱富賢律師
上列當事人間請求給付職業災害補償金等事件，於民國95年10月
30日言詞辯論終結，本院判決如下：
    主      文
被告應給付原告新臺幣玖拾壹萬壹仟零陸拾柒元，及自民國九十
五年三月十六日起至清償日止按週年利率百分之五計算之計息。
原告其餘之訴駁回。
訴訟費用由被告負擔百分之三十九，餘由原告負擔。
本判決第一項，於原告以新臺幣拾萬元供擔保後，得假執行；
但被告以新臺幣玖拾壹萬壹仟零陸拾柒元預供擔保後，得免為假
執行。
原告其餘假執行之聲請駁回。
    事實及理由
甲、原告主張：(一)呂德政為原告之子，受僱於被告公司，從事水
    泥溝蓋、箱涵製作之工程。惟呂德政未具有合格操作堆高機
    之資格，被告公司竟將堆高機交由呂德政使用。民國93年4
    月16日上午10時20分許，呂德政於被告公司工地從事箱涵之
    水泥澆注作業，於等待水泥熟成再進行拆模過程中，操作楊
    鐵牌堆高機附載訴外人丁○○前往桃園縣平鎮市○○里○○
    路14巷97弄38號旁之另一工地加油，行經桃園縣平鎮市○○
    路14巷185 弄口時，因該堆高機傾斜翻覆，而壓擊呂德政，
    呂德政經送醫，仍不治死亡。(二)按「違反保護他人之法律，
    致生損害於他人者，負賠償責任。」民法第184 條第2 項定
    有明文。所謂違反保護他人之法律，係指違反以保護他人為
    目的之法律，亦即違反一般防止妨害他人權益或禁止侵害他
    人權益之法律而言。次按「雇主對勞工應施以從事工作及預
    防災變所必要之安全衛生教育、訓練。」、「雇主對荷重在
    一公噸以上之推高機，應指派經特殊安全衛生教育訓練人員
    操作。」勞工安全衛生法第23條、勞工安全衛生設施規則第
    126 條有明文規定。上開規定之立法意旨於防止職業災害、
    保障勞工安全與健康，自屬一般防止妨害他人權益或禁止侵
    害他人權益以保護他人為目的之法律。本件呂德政所操作之
    堆高機荷重一頓以上，被告公司未對於呂德政施以特殊安全
    衛生訓練，亦未於事前告知呂德政有關其事業工作環境，危
    害因素暨有關安全衛生規定應採取之措施等，顯然已違反上
    開規定，致呂德政於操作堆高機時，遭因該機具壓擊而死亡
    ，被告公司自應依民法第184 條第2 項規定負損害賠償責任
    。此外，被告公司乃系爭堆高機之所有人，而堆高機乃具有
    高度危險性之機械，此由勞工安全衛生法課予僱主應負有安
    全教育訓練之責自明。是縱被告公司並非呂德政之僱用人，
    惟民法第191 條之3 前段亦規定，經營一定事業或從事其他
    工作或活動之人，其工作或活動之性質或其使用之工具或方
    法有生損害於他人之危險者，對於他人之損害，應負損害賠
    償責任。本件被告公司出借堆高機予他人使用，卻未考量該
    借用人或其輔助人有無專業駕駛、操作能力，被告公司亦有
    過失。(三)綜上，原告得依民法第192 條、194 條之規定向被
    告請求如下賠償：1.喪葬費用：原告為辦理呂德政喪葬事宜
    ，支出造墓費新臺幣（下同）5,250 元、祭祀費9,830 元、
    喪儀費用108,700 元，共計123,780 元；2.扶養費：本件呂
    德政死亡時，原告為55歲，依內政部頒佈台閩地區平均餘命
    表顯示，原告餘年應有27.09 年，呂德政為原告之子，對原
    告應負扶養義務，而依行政院主計處統計93年度台灣地區家
    庭收支調查報告台灣地區平均每人每月消費性支出為16,492
    元，依霍夫曼計算公式扣除中間利息後，原告應受扶養之費
    用為3,439,36 3元（16,492×12×17.0000000＝3,439,363
    ，元以下捨去），原告育有六子，呂德政應負擔上開扶養費
    用之六分之一，即573,227 元；3.精神慰撫金：呂德政與原
    告間母子感情尚篤，不料竟因被告公司之疏失，致原告痛失
    愛子，白髮人送黑髮人，原告自有錐心之痛，而被告公司於
    事發後，毫無悔意，一再推諉責任，縱使賠償原告千萬，亦
    不能彌補原告之痛，原告僅象徵性請求被告公司賠償100 萬
    元；4.綜上合計，被告應賠償原告1,697,007 元。(四)被告公
    司雖辯稱其並非呂德政之僱主，且行政院勞工委員會北區勞
    動檢查所亦認為呂德政之雇主為訴外人戊○○，被告公司無
    庸依民法第184 條第2 項之規定，負損害賠償責任云云；惟
    查：訴外人戊○○於另案偵查程序中供述略以：我與呂德政
    是工作夥伴，是我找他來工作的；呂德政是向被告公司支薪
    ，是我領了再發薪給呂德政；被告公司沒有將水泥加工發包
    給我，我沒有與他簽約，是有工作，我們才做，沒工作就休
    息；我與呂德政都是員工，我不是包頭，我們做水泥加工製
    品的錢，是我、呂德政、丁○○、乙○○等4 人平分等語。
    被告公司之負責人於臺灣桃園地方法院檢察署93年度他字第
    1274號案件94年4 月29日偵訊時，亦自承所庭呈之契約書係
    其與戊○○於本件事故發生後所補簽等語，嗣後又謊稱係作
    為報稅之用，並以此做為事後卸責之用。綜上事證，足認訴
    外人戊○○並非呂德政之雇主，其與呂德政均係受僱於被告
    公司。(五)又按勞動基準法第2 條第3 款規定：工資，謂勞工
    因工作而獲得之報酬，包括工資、獎金及按計時、計日、計
    月、計件以現金或實物等方式給付之獎金、津貼及其他任何
    名義經常性給與均屬之。準此，按件計酬之給薪方式並非必
    認定為承攬關係，而尚須觀察其勞務給付是屬於從屬性勞動
    抑或獨立勞動、是否屬一定其間之存續抑或僅為一次給付、
    是否需親自履行不得使用代理人等標準綜合判斷之。再按勞
    動基準法所規定之勞動契約，係指當事人之一方，在從屬於
    他方之關係下，提供職業上之勞動力，而由他方給付報酬之
    契約。而承攬，則係為當事人約定，一方為他方完成一定之
    工作，他方俟工作完成後，給付報酬之契約。前者，當事人
    之意思以勞務之給付為目的，受僱人於一定期間內，應依照
    雇主之指示，從事一定種類之工作，即受僱人有一定雇主，
    且受僱人對其雇主提供勞務，有繼續性及從屬性之關係。後
    者，當事人以勞務所完成之結果為目的；承攬人只需於約定
    之時間完成一個或數個特定之工作，既無特定之雇主，與定
    作人間無從屬關係，其可同時與數位定作人成立數個不同之
    承攬契約，故二者並不相同。又勞動契約之從屬關係，又可
    分為人格從屬性及經濟上從屬性。前者，即受僱人在雇主企
    業組織內，服從雇主權威，並有接受懲戒或制裁之義務。而
    證人戊○○於本院審理時證稱略以：我先前在被告公司工作
    期間均係製作水溝蓋，本件事故發生當日是製作箱涵，是被
    告公司一位李姓師傅教我們作的，我一進去工地就作水溝蓋
    ，後來才作箱涵，會計每天會來，老闆偶爾會來等語，另證
    人乙○○到場證稱略以：本件事故發生當時，被告公司是叫
    我先生（即證人戊○○）跟其他幾個男生去另一廠作箱涵等
    語，證人丁○○亦證稱略以：平時工作地點都在被告公司裡
    面，有時是會計人員直接跟我們講，有時是跟戊○○講，戊○○再跟我講、我認為上開工廠都是屬於被告公司的、都是
    一個胖胖的會計來現場，有時候會告訴我們要做什麼事等語
    。準上證言可知，其等於被告公司工作期間，工作項目不僅
    是製作為其等專長之水泥溝蓋，被告公司尚派遣他人來教導
    其等製作箱涵，且被告公司亦有調派其等前往工作場所之權
    限，是本件呂德政與被告公司間之關係符合上開「人格從屬
    性」之要件。後者，即受僱人並非為自己之營業勞動而是從
    屬於他人，為該他人之目的而勞動，且納入雇主之生產組織
    體系，並與同僚間居於分工合作狀態。就此，證人戊○○證
    稱略以：我去被告公司服務半年多，職務為班長，但因為只
    有我們夫妻兩人，人手不足，沒有辦法做，老闆叫我們去叫
    人，被告公司有分一、二、三廠，我們是在三廠工作，當時
    我們三廠的員工應有21個，我們在被告公司期間內，並無替
    被告公司以外之人工作，當初工作地點、製作水溝蓋之材料
    及器具均由被告公司提供，被告公司還提供員工宿舍給我們
    住宿等語，證人乙○○亦證述略以：為了趕進度，所以被告
    公司叫我們去找人的等語，證人丁○○於本院審理時亦證稱
    略以：是戊○○叫我去做的，呂德政與我們一起去做，他也
    是戊○○叫去的，但是要蓋大或是小的，是被告公司的人說
    的，因為當時我被通緝，所以我沒有投保勞工保險，戊○○
    的太太跟我說，被告公司的會計叫我們拿證件出來，說要投
    勞、健保等語，另其亦於上開偵查程序證述略以：平時是呂
    德政及戊○○兩位開堆高機，公司有兩部堆高機；我與呂德
    政平時是受戊○○人指揮工作，戊○○不在時，是被告公司
    一位女總管負責，薪水也是與該位小姐算的，是戊○○拿單
    子與小姐算薪水，再拿給我們的等語。可見，上開作業人員
    間並沒有主雇之分，另外，水泥製品材料器具、推高機及員
    工宿舍均由被告公司所提供，戊○○等人亦未在工作期間內
    替被告公司以外之人工作，且其等客觀上所服之勞務亦受被
    告公司之監督，顯見戊○○等人並無基於為自己營業之意思
    ，且與同僚間有居於分工合作之狀態，故符合上述所謂「經
    濟上從屬性」之要件。綜上，在形式上，戊○○縱與被告公
    司訂立有系爭承攬契約，惟在實質上，其工作內容、性質實
    與僱傭無異。至於戊○○等人上班是否打卡、到職是否繳交
    人事資料、簽具到職同意書、如何排定工作、休假及休假手
    續應如何辦理等事，均屬企業管理手段，尚與實質之僱傭關
    係認定無關；且戊○○等人均係以製作水溝蓋為主，僅於93
    年4 月中旬開始有少數「1 米箱涵」之產品，如果戊○○乃
    專業承包商者，以水溝蓋單價每片為20元之價格，相較1 米
    箱涵每個係700 元之高價，戊○○等人豈會一開始就只選擇
    製作工錢較少之水溝蓋？可見戊○○等人顯然係受僱於被告
    公司，才會受到被告公司之指示，去做自己先前根本不會的
    工作。甚且，被告公司尚將戊○○等人所領取之服務報酬，
    作為其等之工資而為申報之情事，足證被告公司與戊○○等
    人間係成立僱傭關係無疑。又當事人間成立之供給勞務為內
    容之契約，縱兼有承攬、委任等性質，而僅有部分從屬性存
    在，基於保護勞工之立場，仍應從寬認定係屬勞動基準法所
    規範之勞僱關係，而有勞動基準法之適用。實則，戊○○確
    為被告公司之員工，於工作現場擔任類似領班一職，行使工
    作指揮及監督權。被告公司雖辯稱呂德政係由戊○○所自行
    招募，故被告公司並非呂德政之雇主等語；惟此乃被告公司
    有無授權戊○○進用員工之人事權限之問題，與判斷被告公
    司與戊○○間之法律關係究係僱傭或承攬無涉。綜上所述，
    被告公司既為經營水泥製品等相關業務，且本件係由被告公
    司提供材料、堆高機等材料、機具，苟認被告公司非呂德政
    之雇主，無異宣示被告公司可藉此形式上與多名勞工，以訂
    立次承攬契約之方式，而完全免除其本身僱用人之責任，是
    則勞工安全衛生法有關課予雇主注意義務之規定，將因此只
    能及於類如戊○○此等經濟上之弱者，又無能力扭轉工作環
    境危險因素之人，最後必致工地安全淪為空談。是被告公司
    所辯，即非可採。(六)被告公司另抗辯呂德政未接受堆高機訓
    練，而擅自開堆高機外出，致發生死亡結果，其亦有過失云
    云；惟被告公司舉證證明呂德政在駕駛堆高機時有何與有過
    失之事實，其抗辯自非可採。(七)查我國之職業災害補償，係
    採兩軌制，即在勞動基準法訂有職業災害補償章，在勞工保
    險條例訂有職業災害保險給付之規定。雇主對該災害事故的
    發生是否具有故意或過失，在所不問，採無過失責任。按勞
    動基準法第59條規定，勞工遭遇之職業災害，係勞工於執行
    其業務上之工作時，因工作的意外事故，而致使勞工發生死
    亡、殘廢、傷害或疾病的災害。準此，勞動基準法第59條第
    4 款所稱之職業傷害而死亡之情形，當指上述雇主提供工作
    場所之安全與衛生設備等職業上原因所致勞工之傷害而言；
    查呂德政係因駕駛被告公司所屬之堆高機翻覆，遭壓擊致死
    ，即其係因該職業之設備等作業活動及其他職業上之原因引
    起之勞工死亡，故雇主應負職業災害補償責任。又職業災害
    補償乃對受到與工作有關傷害之受僱人，提供及時有效之薪
    資利益、醫療照顧及勞動力重建措施之制度，使受僱人及受
    其扶養之家屬不致陷入貧困之境，造成社會問題，其宗旨非
    在對違反義務、具有故意過失之雇主加以制裁或課以義務，
    而係維護勞動者及其家屬之生存權，並保存或重建個人及社
    會之勞動力，是以職業災害補償制度的特質係採無過失責任
    主義，凡雇主對於業務上災害之發生，不問其主觀上有無故
    意過失，皆應負補償之責任，受僱人縱使與有過失，亦不減
    損其應有之權利。故就職災補償請求權自無過失相抵之適用
    。另依勞動基準法第59條第4 款規定，遺屬受領死亡補償之
    順位，第一順位為配偶及子女，其次始為父母。經查，依呂
    德政之戶籍謄本固記載，其有配偶李珠吒。惟依民法第982
    條第2 項規定之反面解釋，如有證據可以證明其結婚為無效
    者，即可反證加以推翻該婚姻登記之效力。本件呂德政與李
    珠吒雖於92年8 月15日為戶籍上之結婚登記，但事實上，上
    開婚姻係通謀虛偽之意思表示，呂德政僅為假結婚之人頭。
    李珠吒於入境臺灣時，內政部警政署出入境管理局人員已發
    現其二人實為假結婚，因此將李珠吒遣返回大陸地區。此外
    ，原告向訴外人中央產物保險股份有限公司提起給付保險金
    事件，業經臺灣臺北地方法院臺北簡易庭受理，該案證人宗
    玉嬌於審理時證稱略以：呂德政與大陸女子丙○○是假結婚
    ，這是呂德政回來跟我講的，他是為了要收取2 萬元假結婚
    之費用，我從未見過丙○○，我跟呂德政住在一起，呂德政
    有跟我坦承兩人是假結婚等語，綜上可見，呂德政與訴外人
    丙○○確為虛偽結婚，其婚姻自屬無效，丙○○既非呂德政
    之配偶，而呂德政又無子女，其父業已死亡，原告為呂德政
    之母，依上開規定，自有向被告公司請求職業災害補償金之
    權利。退步言之，依職業災害勞工保護法第31條第1 項、勞
    動基準法第62條第1 項規定，事業單位以其工作交付承攬者
    ，承攬人就承攬部分所使用之勞工，應與事業單位連帶負職
    業災害補償之責任。是縱然被告公司並非呂德政之雇主，原
    告亦得依上開規定請求被告公司負職業災害補償責任。
    (八)按「未加入勞工保險而遭遇職業遭害之勞工，雇主未依勞
    動基準法予以補償時，得以比照勞工保險條例之標準，按最
    低投保薪資申請職業災害殘廢、死亡補助。」、「勞工因職
    業災害所致之損害，雇主應負賠償責任，但僱主能證明無過
    失者，不在此限。」職業災害勞工保護法第6 條第1 項、第
    7 條分別定有明文。依勞動基準法第59條規定第4 款規定，
    勞工遭遇職業傷害或罹患職業並而死亡時，雇主除給予5 個
    月平均工資之喪葬費外，並應一次給予其遺屬40個月平均工
    資之死亡補償。按依我國最低工資15,840元計算，被告應給
    付原告喪葬費用79,200元、勞工死亡補償費用633,600 元，
    合計712,800 元。(九)綜上，原告依侵權行為之法律關係，得
    請求被告賠償1,697,007 元（含喪葬費123,780 元）；另依
    職業災害補償金給付請求權，得請求如上之給付（含喪葬費
    用79,200元），其中關於喪葬費，原告擇一請求被告賠償，
    從而，原告共得向被告請求賠償2,330,607 元（1,697,007
    ＋712,800 －79,200＝2,330,607） 等語，並聲明：被告應
    給付原告2,330,607 元及自起訴狀繕本送達起至清償日止按
    週年利率百分之五計算之利息；原告願供擔保，請准宣告假
    執行。
乙、被告公司則以：(一)關於侵權行為損害賠償請求部分：1.呂德
    政係受僱於訴外人戊○○而非被告公司，被告公司係將水泥
    溝蓋及箱涵之製作工程包給訴外人戊○○承作，故被告公司
    非呂德政之雇主。查被告公司與訴外人戊○○間曾簽訂承攬
    契約，雖該承攬契約係事後補簽，惟被告公司之負責人己○○亦陳稱略以：補簽該契約係因為如果戊○○提供不實之員
    工名冊，則要由戊○○負完全責任，補簽契約純屬要戊○○
    負責，契約日期92年10月19日是從他向被告公司承包開始等
    語，且若訴外人戊○○未於上開日期承攬被告公司之水泥溝
    蓋、箱涵之製作工程，則戊○○豈願與被告公司補簽承攬契
    約？另訴外人丁○○於臺灣桃園地方法院檢察署93年度相字
    第723 號案件訊問時陳稱略以：我與呂德政平常是受戊○○
    指揮工作；是戊○○拿單子與小姐算薪水，戊○○再發給我
    們；是呂德政帶我去做的，呂德政向戊○○講了之後，我就
    直接工作等語；丁○○於本院95年6 月27日言詞辯論期日亦
    證稱略以：我工作應該有幾個月，是戊○○拿單子去公司算
    錢的，我實際拿到的錢是戊○○支付的，他是根據他的單子
    發錢給我們；工作是戊○○叫我去做的，呂德政與我們一起
    去做，他也是戊○○叫他去做的；做水溝蓋的錢是以蓋一個
    多少錢計算，是戊○○就拿單子去被告公司拿錢；我本身沒
    有與被告公司接觸等語；訴外人戊○○於臺灣桃園地方法院
    檢察署93年度他字第1274號業務過失致死案件警詢時陳稱略
    以：是我找呂德政來工作的，是我領再發薪給呂德政，我們
    作水泥加工製品的錢，是我、呂德政、丁○○、乙○○四人
    平分等語；另於本院95年8 月22日言詞辯論期日到院證稱略
    以：我是論件計酬，（問：呂德政領薪資如何領取？）是會
    計把錢給我，我交給我老婆計算，讓我老婆平分給七個人，
    我所說的論件計酬的件數，是以我們七個人所做的量加總而
    得的，水溝蓋最大的一片為25元，最小的一片為20元，箱涵
    一個成品700 元等語；證人乙○○於本院95年8 月22日言詞
    辯論期日證稱略以：工作完畢後，由我先生（指戊○○）代
    表去領錢，我們是按件計酬，於每月5 日、25日領錢等語。
    綜上證言足認被告公司確係將水泥溝蓋及箱涵以代工不帶料
    ，實作實算之方式，自92年10月19日起包給訴外人戊○○承
    作，而呂德政及訴外人丁○○等人確係訴外人戊○○所僱用
    之員工，被告公司並非呂德政之雇主，對於呂德政等人並無
    指揮監督之權。2.民法第184 條第2 項所稱保護他人之法律
    ，係指一般防止妨害他人權益或禁止侵害他人權益之法律而
    言。本件被告公司僅係單純違反勞工安全衛生法第18條第1
    項規定之行政管理措施而遭罰鍰處分；再者，從訴外人戊○○於陳報災害發生經過時陳稱略以：不久我看見呂德政與丁○○一同乘坐堆高機外出，而堆高機係由呂德政駕駛，當時
    我有叫他不要開堆高機等語，訴外人丁○○於本院於95年6
    月27日言詞辯論期日亦證稱略以：沒有人叫呂德政開堆高機
    ，是他自己開堆高機回公司的等語，亦可知被告公司從未指
    示戊○○所雇用且未受堆高機操自訓練之員工呂德政駕駛、
    操作堆高機外出或為其他任何操作行為，則被告公司何來違
    反保護他人之法律？是縱認被告公司違反勞工安全衛生法第
    18條第1 項之規定，係屬違反保護他人之法律，然被告公司
    並非該法第2 條第1 項第2 款所指之呂德政之雇主，被自無
    須該法之雇主責任。3.原告另依民法第191 條之3 前段之規
    定，請求被告賠償損害。惟被告公司係承攬契約之定作人而
    非承攬人，應無該法條之適用餘地，更何況，戊○○於本件
    事故發生前即已勸阻呂德政駕駛堆高機外出，且訴外人丁○○亦證述是呂德政自行開堆高機外出等語，足認呂德政係於
    工作之餘，擅自開堆高機外出肇事，被告公司自得援引民法
    第191 條之3 但書之規定免責。4.綜上，原告本於侵權行為
    之法律關係請求被告公司賠償，於法無據。退步言之，縱認
    被告公司應負侵權行為損還賠償責任，惟呂德政明知本身並
    無受駕駛堆高機之訓練，卻不聽勸阻，於工作之餘，擅自駕
    駛堆高機外出於馬路上，不慎翻覆而遭堆高機壓死，其本身
    對於損害之發生與有過失，被告公司得依民法第217 條第1
    項之規定，請求減輕或免除賠償金額。又原告請求之精神慰
    撫金100 萬元，顯然過高，而有酌減之必要。(二)關於職業災
    害補償部分：1.所謂勞工，係指受僱從事工作獲致工資者。
    勞工安全衛生法第16條規定：「事業單位以其事業招人承攬
    時，承攬人就承攬部分負本法所定僱主之責任；原事業單位
    就職業災害補償乃應與承攬人應負連帶責任。再承攬亦同。
    」勞動基準法第59條規定：「勞工因遭遇職業災害而致死亡
    、殘廢、傷害或疾病時，僱主應依左列規定予以補償。」同
    法第63條第2 項規定：「事業單位違反勞工安全衛生法有關
    對承攬人、再承攬人應負責任之規定，致承攬人或再承攬人
    所雇用之勞工發生職業災害時，應與該承攬人、再承攬人負
    連帶補償責任。」準上規定可知，必須勞工發生職業災害時
    ，事業單位、承攬人、再承攬人始生連帶補償責任。經查，
    本件呂德政係在不聽承攬人戊○○之勸阻之下，於工作之餘
    ，擅自駕駛堆高機外出不慎翻覆而遭堆高機壓死；亦即呂德
    政並非在工作場所，或因執行勞務而致死亡，應不生職業災
    害補償之問題，是原告請求被告公司給付職業災害補償金，
    於法無據。2.另依勞動基準法第59條第4 款後段規定，勞工
    因遭遇職業災害而致死亡，其遺屬受領死亡補助之第一順位
    為配偶及子女，其次才是父母。而本件呂德政已經結婚，其
    配偶為丙○○，則本件補償金受領之第一順位係丙○○，而
    非原告，是原告請求被告公司給付職業災害補償金，亦於法
    不合。原告雖主張呂德政與丙○○之婚姻係無效婚。惟依民
    法第982 條第1 項、第2 項規定：結婚，應有公開儀式及二
    人以上之證人。經依戶籍法為結婚之登記者，推定其已結婚
    。又民法第988 條規定：結婚不具備第982 條第1 項之方式
    者，無效。本件呂德政係於92年8 月15日與大陸地區人民丙○○結婚，於92年10月6 日辦理結婚登記。是除有上開結婚
    無效之情形外，其結婚自屬有效。至於內政部警政署入出境
    管理局雖以呂德政與丙○○係虛偽結婚，而拒絕丙○○入境
    ，並強制其出境，但此乃行政機關基於行政管理所為片面之
    認定，並非法院之判決，尚難據此認定呂德政與丙○○之結
    婚為無效等語作為抗辯，並聲明：駁回原告之訴及假執行之
    聲請；如受不利之判決，願供擔保請准宣告免為假執行。
丙、得心證之理由：
  一、按訴狀送達後，原告不得將原訴變更或追加他訴；但擴張
      或減縮應受判決事項之聲明者，不在此限，此觀諸民事訴
      訟法第255 條第1 項第3 款規定甚明。本件原告提起給付
      職業災害補償金等事件時，係請求本件被告公司應給付原
      告2,330,607 元。嗣於95年3 月14日提出書狀變更請求金
      額為應給付原告2,248,717 元，惟於95年6 月2 日復又提
      出書狀變更請求金額為2,330,607 元。核原告上開所為，
      係分別減縮、擴張其應受判決事項之聲明，依首揭規定，
      應予准許，合先敘明。
  二、原告主張呂德政未經操作堆高機之訓練、未具有合格操作
      堆高機之資格，於93年4 月16日上午10時20分許，操作被
      告公司所有楊鐵牌堆高機附載第三人丁○○前往桃園縣平
      鎮市○○里○○路14巷185 弄巷口時，因駕駛不慎，造成
      堆高機翻覆，壓擊呂德政，經送醫不治死亡等情，為被告
      公司所不爭執，堪信為真實。
  三、關於侵權行為損害賠償請求部分：
    (一)按勞動契約謂約定勞僱關係之契約。又所謂勞工謂受雇主
      僱用從事工作獲致工資者。是勞動契約係勞工與雇主間具
      有使用從屬及指揮監督之關係。是勞動契約關係係指勞工
      於雇主之指揮監督下從事勞動，並獲得屬勞動本身對價之
      工資而言，實質上確存在使用從屬關係者，應認為屬勞動
      契約關係。至於是否具備使用從屬關係，則須以提供勞務
      時有無時間、場所之拘束性，以及對勞務給付方法之規制
      程度，雇主有無一般指揮監督權等為中心，再參酌勞務提
      供有無代替性，報酬對勞動本身是否具對價性等因素，作
      一綜合判斷。再按勞動基準法施行細則第12條規定：採計
      件工資之勞工所得基本工資，以每日工作8 小時之生產額
      或工作量換算之。準此可知，勞動基準法上所謂按件計酬
      之勞工，應係指每日均須持續、規律上班之勞工而言，僅
      其薪資之計算方式係採按件計酬，並不包括非持續性工作
      之勞工。本件原告主張呂德政係被告公司僱用之勞工乙節
      ，為被告否認。經查，訴外人戊○○、乙○○夫妻與呂德
      政等人施作被告公司水溝蓋及箱涵工程，係按件計酬，於
      每月5 日、20日由戊○○向被告公司按工作數量請款後，
      再分給其夫婦及呂德政等人，呂德政是因為他表妹跟我說
      讓他進來工作，我就讓他進來工作，丁○○是我到鶯歌找
      來的，因為告公司說做高鐵的工作趕不出來，是我去叫兄
      弟來做的，我並沒有跟他們說要到被告公司作，高鐵的工
      作做完後，我們沒有工作，才過去作箱涵，本來箱涵做完
      後，我們七個人全部就要離開等情，業據證人戊○○於本
      院審理時證述在案（見本院卷第158 頁至第160 頁），證
      人乙○○亦於本院審理時證稱略以：我們先前就認識被告
      公司的會計，是他叫我們去做水溝蓋，他到現場看我們工
      作，問我們幾個在做，我說就我們幾個，他說這樣如何做
      的起來，要我們去找人，因為我們夫妻兩個人做不起來，
      為了趕進度，被告公司叫我們去找人，因為當時有人介紹
      呂德政，我們才帶他進來工作，我們是按件計酬，由我先
      生（指戊○○）代表去領錢，因為工作需要很多人，而且
      有些人走掉了，所以呂德政叫丁○○進來，呂德政有先問
      過我們，我們說可以，丁○○就進來等語（見本院卷第
      162 頁至第164 頁）；丁○○於臺灣桃園地方法院檢察署
      93年度相字第723 號案件訊問時陳稱略以：我與呂德政平
      常是受戊○○指揮工作，我是呂德政帶進去做的，呂德政
      跟劉講了之後，我就直接工作；平常沒有固定下班時間，
      本件事故發生當天，戊○○叫我和呂德政到堆高機出發的
      工地作水泥製品，被告公司的秘書原本叫我或呂德政其中
      一人到高鐵工地工作，我們都不願意去，所以都留在堆高
      機出發的工地工作等語（見上開相字卷第41頁至第42頁、
      第52頁至第53頁），丁○○於本院審理時亦證稱略以：有
      一天，我送呂德政回被告公司，當時我沒有工作，我問呂
      德政有沒有缺人，戊○○說工作缺人，我可以進去做；但
      他當時沒有跟我說雇主是誰，但是被告公司偶爾會說他們
      的人（外勞）不夠，問我們要不要跟他們公司的外勞一起
      去做，但我沒有去過等語（見本院卷第121 頁、第125 頁
      ）。核上開證人之證言，就相關事實情節陳述相符，且為
      兩造所不爭執，應為可採。而依上開證人證言可知：1.訴
      外人戊○○夫婦係因與被告公司的會計認識，才由該名會
      計叫去施作被告公司在高鐵工地之水溝蓋工程，並按施作
      件數計付報酬，且均由戊○○按約定時間，依其夫婦與呂
      德政等人施作總數量向被告公司請款，再分給其夫婦與呂
      德政等人，且呂德政及丁○○等人，均係因被告公司質疑
      戊○○夫婦無法依要求進度施工，乃由戊○○經人介紹找
      來的，戊○○並未告知其等是要到被告公司工作，是如果
      戊○○夫婦係被告公司之員工，則於其夫婦無法依進度施
      工時，理應由被告公司對外招募員工，怎可能反責由戊○○夫婦個人對外招募，且戊○○夫婦係因與被告公司會計
      認識，才前往被告公司工地施作水溝蓋工程，而戊○○在
      該工地總共工作僅約6 個月，如果戊○○是被告公司之員
      工，其年資亦甚淺，則被告公司亦無授權其對外招募員工
      之理，況且戊○○找來呂德政等人時，並未告知其等是要
      到被告公司工作，如戊○○係經被告公司授權為被告公司
      招募呂德政等人為員工，則戊○○豈有不告知呂德政等人
      其係為被告公司招募其等為員工之理，足認戊○○夫婦應
      非被告公司之員工，而呂德政及丁○○係戊○○個人所選
      用。2.另依證人丁○○之上開證言可知，其與呂德政平時
      均受戊○○監督，而被告公司人手不足時，亦係以徵詢方
      式，問其等要否與被告公司之員工一起工作，且丁○○卻
      不曾答應，足認丁○○等人與被告公司之員工不同，其等
      與被告公司間並無使用從屬及指揮監督之關係。3.又被告
      公司之上開水溝蓋及箱涵製作工程所需人力，例如呂德政
      及丁○○等人，均為戊○○個人所選任進用，且於上開工
      作結束後，均與戊○○一起離開被告公司，而非由被告公
      司依據其個別的僱傭關係調任其他工作，益難認呂德政與
      被告公司間存有僱傭關係。4.戊○○於行政院勞工委員會
      北區勞動檢查所調查時陳稱略以：本件事故發生當日水泥
      澆注完成後，早上工作即已算完成，惟因須等待水泥熟成
      ，是在水泥澆注完成至水泥熟成之期間，人員皆可外出兼
      差或做他事情，可以自由運用等語，且該勞動檢查所調查
      結果亦認從事上開水溝蓋及箱涵作業之勞工（例如呂德政
      ）係由戊○○自行選用，未經被告公司之同意，被告公司
      於戊○○等人作業期間，對於作業勞工未有調度及管制其
      等上、下班之行為（見本院卷第15頁、第13頁）），準此
      益見呂德政非被告公司之員工，如係被告公司之員工，則
      於上開等待期間，仍應受被告公司指揮監督從事其他工作
      ，豈有得外出兼差之理。5.又被告公司提出其與戊○○間
      之契約書載明略以被告公司將部分產品交由戊○○承包等
      語，雖該契約書係本件事故發生所補簽，惟於補簽上開契
      約書時，呂德政已經死亡，則其雇主將可能負擔損害賠償
      責任及職業災害補償責任，若戊○○非確實承包被告公司
      之該部分工程，則其怎可能同意補簽契約？6.至原告主張
      被告公司提供堆高機等機具供使用，且呂德政等人均居住
      於被告公司之宿舍等情，固為被告公司所不爭執，惟勞動
      契約是否成立，應以勞工與雇主間是否具有使用從屬及指
      揮監督之關係定之，是本件尚難以呂德政使用被告公司之
      機具及居住於被告公司之宿舍，即認其與被告公司間存有
      勞動契約。7.綜上事證，被告公司主張其係將上開水溝蓋
      及箱涵作業工程轉包與戊○○，呂德政係戊○○個人僱用
      之勞工而非被告公司所僱用之勞工等情，應為可採。原告
      主張呂德政係被告公司所僱用，其二人間有勞動契約存在
      乙節，應非可採。
    (二)次按「雇主對勞工應施以從事工作及預防災變所必要之安
      全衛生教育、訓練。」、「雇主對荷重在一公噸以上之堆
      高機，應指派經特殊安全衛生教育訓練人員操作。」固為
      勞工安全衛生法第23條、勞工安全衛生設施規則第126 條
      所明定。且上開規定之立法意旨於防止職業災害、保障勞
      工安全與健康，自屬一般防止妨害他人權益或禁止侵害他
      人權益以保護他人為目的之法律。惟上開規定均為雇主義
      務之規範，若非雇主，即不能課以該義務，且認為若未盡
      該義務即屬違反保護他人之法律。本件被告公司既非呂德
      政之雇主，即不負對其實施上開教育、訓練及禁止其駕駛
      堆高機之義務，則被告公司縱未對呂德政施以上開教育，
      亦不能認係違反保護他人之法律，是則原告主張被告公司
      違反上開規定，應依民法第184 條第2 項規定，負損害賠
      償責任乙節，尚非可採。
    (三)惟「事業單位以其事業之全部或一部交付承攬時，應於事
      前告知該承攬人有關其事業環境、危害因素暨本法及有關
      安全衛生規定應採取之措施。」勞工安全衛生法第17條第
      1 項定有明文。本件原告主張被告公司將上開水溝蓋等工
      程交付戊○○承攬時，未事前告知該承攬人有關其事業環
      境、危害因素暨本法及有關安全衛生規定應採取之措施乙
      節，為被告公司所不爭執，且呂德政係未經操作堆高機所
      需特殊安全衛生教育訓練之人員，亦為被告公司自認，又
      在本件事故發生時堆高機出發之工地，平時是呂德政及戊○○兩位開堆高機乙節，業據丁○○於檢察官訊問時證述
      在案（見上開相字卷第42頁），而被告公司之負責人及會
      計經常到工地現場乙節，亦經同證人於本院審理時證述在
      案（見本院卷第123 頁），足認被告公司應知悉呂德政操
      作堆高機之事實，然被告公司竟未制止呂德政操作，益見
      被告公司確未事前告知戊○○有關其事業環境、危害因素
      暨本法及有關安全衛生規定應採取之措施，則原告主張被
      告公司違反勞工安全衛生法第17條第1 項之規定，應為可
      採。又勞工安全衛生法係為防止職業災害、保障勞工安全
      與健康，自屬一般防止妨害他人權益或禁止侵害他人權益
      以保護他人為目的之法律。而被告公司未將操作堆高機，
      應指派經特殊安全衛生教育訓練之人員為之乙事告知戊○○，致其未禁止呂德政操作，而於呂德政駕駛堆高機外出
      加油時，因堆高機傾倒，遭壓擊致死，是則被告公司違反
      上開勞工安全衛生法之行為與呂德政之死亡間，應有相當
      因果關係。從而，原告主張被告公司違反上開保護他人之
      法律，依民法第184 條第2 項規定，請求被告賠償損害，
      於法有據。
    (四)按「不法侵害他人致死者，對於支出醫療及增加生活上需
      要之費用或殯葬費之人，亦應負損害賠償責任。被害人對
      於第三人負有法定扶養義務者，加害人對於該第三人亦應
      負損害賠償責任。」、「不法侵害他人致死者，被害人之
      父、母、子、女及配偶，雖非財產上之損害，亦得請求賠
      償相當之金額。」民法第192 條第1 項、第2 項第193 條
      第2 項及第194 條分別定有明文。本件原告得請求被告公
      司賠償之項目、金額，分別認定如次：
    1.喪葬費用：原告主張其為辦理呂德政喪葬事宜，支出造墓
      費5,250 元、祭祀費9,830 元及喪儀費用108,700 元，合
      計123,780 元乙節，為被告所不爭執，堪信為真實。
    2.扶養費：原告主張呂德政死亡時，原告為55歲，依內政部
      頒佈台閩地區平均餘命表顯示，原告餘年應有27.09 年，
      原告育有呂德政等六子，對原告應負扶養義務，而依行政
      院主計處統計93年度台灣地區家庭收支調查報告台灣地區
      平均每人每月消費性支出為16,492元，依霍夫曼計算公式
      扣除中間利息後，原告應受扶養之費用合為3,439,363 元
      （16,492×12×17.0000000＝3,439,363 ，元以下捨去）
      等情，為被告所不爭執，應為可採。原告雖主張呂德政應
      負擔上開扶養費用之六分之一即573,227 元，惟原告於呂
      德政死亡時，其有配偶，有原告之戶籍謄本為證（見本院
      卷第31頁）。而夫妻互負扶養之義務，其負扶養義務之順
      序與直系血親卑親屬同，其受扶養權利之順序與直系血親
      尊親屬同。民法第1116條之1 定有明文。準此，本件呂德
      政應負擔對於原告之扶養費，應為原告應受扶養費用總額
      即3,439,363 元之七分之一，即491,337 元（3,439,363
      ÷7 ＝491,337 ，元以下捨去）。原告主張呂德政應負擔
      之金額超過上開範圍者，於法無據。
    3.精神慰撫金：呂德政為原告之子，其死亡致原告受有痛失
      愛子、白髮人送黑髮人之痛，應屬常情，本院斟酌本件侵
      權行為之態樣、被告公司之資本額為100 萬元（見本院卷
      第39頁）等一切情事，認為原告得請求賠償之慰撫金以50
      元為適當，逾此範圍之請求過高，於法無據。
    4.綜上，應認原告所受損害合計為1,115,117 元（123,780
      ＋491,337＋500,000＝1,115,117）。
    (五)次按「損害之發生或擴大，被害人與有過失者，法院得減
      輕賠償金額，或免除之。」民法第217 條第1 項定有明文
      。本件呂德政係因堆高機沒有油，要到另一工地加油，本
      來是戊○○要開去加油，但戊○○先開廂型車去該工地，
      工地就剩下我跟呂德政，沒有人叫呂德政開堆高機，是呂
      德政自行開堆高機外出等語，業經丁○○於偵查時及本院
      審理時證述在案（見上開相字卷第53頁、本院卷第124 頁
      ）。是呂德政明知自己未受過操作堆高機之特殊教育訓練
      ，卻擅自操作堆高機外出，且因駕駛不慎，堆高機因而傾
      覆、壓擊呂德政致死，應認呂德政於損害之發生與有過失
      ，本院審酌雙方於損害發生之過失程度，認被告公司與呂
      德政應負擔之比例應為百分之二十及百分之八十。依民法
      第217條規定，應減少被告公司賠償金額百分之八十。
    (六)基上，原告依侵權行為之法律關係，得請求被告賠償之金
      額為223,023 元（1,115,117 ×0.2 ＝223,023 ，元以下
      捨去）。上開金額內，喪葬費用額為24,756元（123,780
      ×0.2＝24,756）。
  四、關於職業災害補償金給付請求部分：
    (一)按「職業災害，謂勞工就業場所之建築物、設備、原料，
      材料、化學物品、氣體、蒸汽、粉塵等或作業活動及其他
      職業上原因引起之勞工疾病、傷害、殘疾或死亡。」勞工
      安全衛生法第2 條第4 項定有明文。所謂職業災害，係以
      「業務執行性」「業務起因性」作為認定標準。所謂「業
      務執行性」係指勞工依據勞動契約在雇主支配狀態提供勞
      務之意。原則上，職業災害係需發生在工作所在地，只要
      在執行職務之中，雖然是在休息間或準備工作中，均屬之
      。至「業務起因性」係指伴隨著勞工提供勞務時所可能發
      生之危險已經現實化，且該危險之實現化為經驗法則一般
      通念所認定者。經查，本件呂德政係受僱於戊○○，於被
      告公司之工地，從事戊○○向被告公司承攬之水泥加工品
      製作工作，已認定如上，而呂德政平日駕駛堆高機係作為
      搬運所製作之水泥製品乙節，亦為被告公司所不否認，且
      有證人丁○○於偵查中之證述（見本院卷第88頁）可證，
      堪信為真正。另呂德政雖係於箱涵之水泥澆注完成，等待
      水泥成熟後進行拆模之休息時間，操作堆高機外出，但此
      係因為堆高機已經沒有油，呂德政乃自行操作前往被告公
      司之另一工地加油之故，此亦有證人丁○○之證言可稽（
      見本院卷第124 頁）。準此，雖呂德政駕駛堆高機外出係
      在休息時間，發生死亡事故時係在馬路上，而非在工作場
      所使用堆高機堆貨中，惟其行為仍可認為具有業務遂行性
      。又其駕駛堆高機，因未注意道路邊坡，致堆高機翻覆，
      而遭壓擊致死之災害，與其業務間亦具有相當因果關係，
      足認呂德政係遭職業災害致死。
    (二)次按「事業單位以其事業招人承攬，如有再承攬時，承攬
      人或中間承攬人，就各該承攬部分所使用之勞工，均應與
      最後承攬人，連帶負本章所定雇主應負職業災害補償之責
      任。事業單位或承攬人或中間承攬人，為前項之災害補償
      時，就其所補償之部分，得向最後承攬人求償。」勞動基
      準法第62條定有明文。而雖由上開規定之主詞觀之，須與
      最後承攬人負連帶責人者為承攬人或中間承攬人，不包括
      事業單位，然而本條規定之立法理由在於「事業單位有以
      其事業交予他人承攬者，他人亦有將所承攬之工作，再次
      交予他人承攬者，事業單位對於交予他人承攬之工作所生
      職業災害，應與承攬人，以下各次承攬人負連帶補償責任
      。事業單位或各次承攬人就職業災害所支付之補償費得向
      最後承攬人求償。」，且該條第2 項係規定，事業單位或
      承攬人或中間承攬人，為前項之災害補償時，就其所補償
      之部分，得向最後承攬人求償，足見同條第1 項應連帶負
      職業災害補償責任者，自應包括將事業招人承攬之事業單
      位，又該條對事業單位應連帶負職業災害補償責任者，並
      未限定於事業單位就該職業災害有過失之情形，事業單位
      自不得主張其就該職業災害之發生無過失，而免除其連帶
      補償之責任。又依職業災害勞工保護法第31條第1 項、第
      3 項前段規定，事業單位以其工作交付承攬者，承攬人就
      承攬部分所使用之勞工，應與事業單位連帶負職業災害補
      償責任。再承攬者亦同。上開職業災害補償之標準，依勞
      動基準法之規定。本件被告公司之行業別為水泥製品製造
      業（見本院卷第12頁、第39頁），自屬勞動基準法所謂之
      事業單位，而被告公司其以其水泥加工品作製作招來呂德
      政之雇主戊○○為承攬，則以上開規定，對於其所招來之
      承攬人之勞工呂德政因職業災害所致死亡，自應負補償責
      任。
    (三)又按勞工遭職業傷害或罹患職業病而死亡，雇主除給予5
      個月平均工資之喪葬費外，並應一次給予其遺屬40個月平
      均工資之死亡補償，其遺屬受領死亡補償第1 順位為配偶
      及子女，其次為父母，此觀諸勞動基準法第59條第4 款規
      甚明。經查：
    1.原告主張其為呂德政之母、呂德政無子女，其父呂光明業
      已死亡等情，有戶籍謄本為證，復為被告公司所不爭執，
      堪信為真實。
    2.另原告主張呂德政與大陸地區之女子丙○○間係虛偽結婚
      ，其婚姻無效乙節，雖為被告公司否認。惟查與呂德政共
      同居住之宗玉嬌（呂德政之阿姨）於臺灣臺北地方法院台
      北簡易庭95年度北保險簡字第8 號給付保險金事件言詞辯
      論時曾到場證稱略以：呂德政與大陸女子丙○○是假結婚
      ，為了取得丙○○之入境資格、這是呂德政回來跟我講的
      ，他是為了收取2 萬元假結婚的費用等語，此有兩造不爭
      執其真正之言詞辯論筆錄附卷可按（見本院卷第131 頁、
      第132 頁）；又丙○○曾於92年12月間以探親之名義申請
      入境臺灣地區，於內政部警政署入出境管理局面談過程中
      ，呂德政並未於丙○○入境時到機場接機，且經多次聯繫
      後，呂德政始趕往機場，此有該局面談人之簽呈附卷可按
      （見本院卷第52頁），足見呂德政並不知道丙○○於是日
      已經到達臺灣，而申請書之記載，丙○○前來探親之對象
      為呂德政（見本院卷第59頁），如其2 人確為夫妻，則丙○○前來臺灣，豈有不將所搭乘飛機到達臺灣之時間通知
      呂德政，要求呂德政前往接機之理？又其2 人於接受面談
      時，對於其2 人初次認識之時間、呂德政提親時所贈送之
      聘金金額及是否有金飾等、呂德政之聯絡電話等情，陳述
      均明顯不同（見本院卷第55頁至第58頁）；且丙○○於入
      境申報單所寫入境後前往之處所係台北縣新店市○○路
      518 巷10號，亦非呂德政所居住之桃園縣復興鄉義盛村義
      興12號（見本院卷第56頁），亦見呂德政與丙○○雖為結
      婚之登記，但其2 人應無結婚之意思合致。本件呂德政為
      臺灣地區人民，丙○○為大陸地區人民，依臺灣地區與大
      陸地區人民關係條例第52條第1 項之規定，其結婚之方式
      及其他要件，依行為地之規定。本件呂德政與丙○○係於
      92年8 月15日在大陸地區結婚，是其結婚是否成立、生效
      ，應依大陸地區之規定決之。經查中華人民共和國婚姻法
      第5 條規定，結婚必須男女完全自願，不許任何一方對他
      方加以脅迫或任何第三者加以干涉。準此，若結婚之雙方
      無結婚之意思，應認其雙方與與婚者並無結婚之合意，則
      其結婚應屬無效。本件呂德政與丙○○既無結婚之合意，
      則其結婚自屬無效，原告之上開主張應為可採。而呂德政
      與丙○○結婚為無效，則丙○○自非呂德政之配偶，原告
      主張呂德政死亡時無配偶乙節，應為可採。
    3.呂德政死亡時既無配偶及子女，其父又已經死亡，原告為
      呂德政之母，則原告主張有權受領本件死亡給付，應為可
      採。又原告主張被告公司應給予按我國最低基本工資即每
      月15,840元計算之5 個月喪葬費即79,200元，以及40個月
      之死亡補償即633,600 元，合計712,800 元，合於首揭規
      定，於法有據。
  五、綜上，原告依侵權行為之法律關係得請求被告公司賠償
      223,023 元（內含喪葬費24,756元），另依職業災害補償
      之法律關係得請求被告公司給付712,800 元（內含喪葬費
      79,200元），其中喪葬費部分，原告為擇一之請求，應以
      79,200元計算。從而，原告依上開二法律關係請求被告給
      付911,067 元（223,023 －24,756＋712,800 ＝911,067
      ）及自起訴狀繕本送達之翌日即95年3 月16日起至清償日
      止按週年利率百分之五計算之利息為有理由，應予准許；
      逾此範圍之請求無理由，不應准許。
  六、本件為判決之基礎已臻明確，兩造其餘之陳述及所提其他
      證據，經本院斟酌後，認為均於判決之結果無影響，自無
      庸逐一論述，併此敘明。
  七、兩造陳明願供擔保，聲請宣告假執行或免為假執行，經核
      原告勝訴部分，合於法律規定，爰分別酌定相當之擔保金
      額宣告之；原告其餘假執行之聲請，因訴之駁回而失所依
      據，不予准許。
丁、訴訟費用負擔之依據：民事訴訟法第79條。
中    華    民    國    95    年    10    月    31    日
                  勞工法庭    法  官  林望民
以上正本係照原本作成
如對本判決上訴，須於判決送達後20日內向本院提出上訴狀
中    華    民    國    95    年    10    月    31    日
                              書記官  曾建中


司法院資訊處製作；財團法人民間司法改革基金會備份。
